臺灣嘉義地方法院民事判決　　　　　　　95年度重訴字第84號
原　　　告　丙○○
　　　　　　戊○○
　　　　　　丁○○
共　　　同
訴訟代理人　莊安田律師
被　　　告　華南商業銀行股份有限公司
法定代理人　甲○○
訴訟代理人　乙○○
　　　　　　己○○
　　　　　　蔡碧仲律師
上　一　人
複 代理 人　陳偉展律師
訴訟代理人　陳怡禎律師
上列當事人間請求確認抵押債權不存在等事件，經本院於民國九
十五年十二月二十六日言詞辯論終結，判決如下：
    主  文
確認被告就附表所示之抵押債權不存在。
被告應將如附表所示之抵押權設定登記予以塗銷。
訴訟費用由被告負擔。
    事實及理由
一、按確認法律關係之訴，非原告有即受確認判決之法律上利益
    者，不得提起之，民事訴訟法第二百四十七條第一項前段定
    有明文。又所謂即受確認判決之法律上利益，係指因法律關
    係之存否不明確，致原告在私法上之地位有受侵害之危險，
    而此項危險得以對於被告之確認判決除去之者而言，最高法
    院四十二年臺上字第一０三一號判例意旨可資參照。本件原
    告主張如附表所示不動產遭訴外人邱文聰向被告冒貸借款，
    經被告聲請拍賣抵押物，致原告有所有權受損危險，因認該
    危險得以對於被告之確認判決除去等情，並提出本院九十五
    年度拍字第三八五號准予拍賣抵押物裁定、本院嘉義簡易庭
    通知受理聲請拍賣抵押物函文等為據，核與上開規定相符，
    應予准許，合先敘明。
二、原告起訴主張：訴外人邱文聰任職於被告公司嘉南分行，為
    放款部辦事員，負責不動產徵信對保及對外招攬存放款等工
    作，於民國八十七至八十八年間，趁保管原告即其兄嫂戊○○及丙○○如附表編號一、二不動產所有權狀及印鑑章，以
    及原告丁○○以附表編號三土地辦理貸款交付印鑑章等機會
    ，以偽造簽名、盜蓋印章方式，向被告辦理抵押借款，並有
    如附表所示不動產抵押權設定為擔保，嗣於九十年八月間訴
    外人邱文聰向臺灣嘉義地方法院檢察署自首犯罪，經法院判
    決連續行使偽造私文書及業務侵占等罪確定在案。訴外人邱
    文聰所為係屬無權代理，依民法第一百七十條規定對原告不
    生效力，兩造間確無被告上揭請求拍賣抵押物之債權債務關
    係存在，如附表所示抵押權亦失所附麗，應予塗銷等語。並
    聲明如主文第一、二項所示。
三、被告則以：原告戊○○與丙○○將不動產所有權狀及印鑑章
    委由訴外人邱文聰保管，自有表示以代理權授與他人之行為
    ，依民法第一百六十九條規定，應負授權人責任。又本件抵
    押債權及抵押權設定契約書上「丁○○」印文確為原告丁○○所有，應由原告丁○○就印章之盜用負舉證之責等語置辯
    ，並答辯聲明：原告之訴駁回。
四、原告主張訴外人邱文聰以如附表所示原告所有之不動產為擔
    保，向被告辦理抵押借款，訴外人邱文聰於九十年間自首係
    以偽造簽名及盜蓋印章方式冒貸，並經法院判決有罪確定等
    情，業經原告提出土地及建物登記謄本、抵押權設定契約書
    、臺灣高等法院臺南分院九十二年度上訴字第一二一九號刑
    事判決等均為影本各一份為證，並經本院依職權調取訴外人
    邱文聰上開刑案案卷核閱屬實，堪信為真。
五、原告主張本件抵押借款係訴外人邱文聰冒貸行為，屬無權代
    理，兩造間無抵押債權債務關係存在，如附表所示不動產抵
    押權設定應予塗銷等情，為被告否認並辯稱：原告戊○○及
    丙○○以所有權狀及印鑑章委由訴外人邱文聰保管，應負授
    權人責任，本件借款及抵押權設定文件上「丁○○」印章文
    真正，應由原告就遭盜蓋印章事實，負舉證之責等語。則本
    件爭點在於原告丁○○印章是否遭盜蓋，原告丙○○、戊○○就本件抵押借款是否應負授權人責任。經查：
  (一)由自己之行為表示以代理權授與他人者，對於第三人應負授
    權人之責任，必須本人有表見之事實，足使第三人信該他人
    有代理權之情形存在，始足當之。我國人民將自己印章交付
    他人，委託該他人辦理特定事項者，比比皆是，倘持有印章
    之該他人，除受託辦理之特定事項外，其他以本人名義所為
    之任何法律行為，均須由本人負表見代理之授權人責任，未
    免過苛，最高法院七十年臺上字第六五七號判例意旨可資參
    照。本件訴外人邱文聰任職被告公司嘉南分行，負責不動產
    徵信對保及對外招攬存放款業務，於八十七年六月間，利用
    保管其二嫂即原告丙○○所有如附件編號一，以及其二哥即
    原告戊○○所有如附表編號二之不動產所有權狀及印鑑章機
    會，偽造原告丙○○抵押權設定契約書、其他事項約定書，
    以上開不動產設定最高限額抵押貸款，又利用原告丁○○於
    八十七年十一月間辦理貸款交付印鑑章之機會，以盜蓋印章
    方式，就如附表編號三所示不動產為擔保抵押借款等情，業
    經本院調取上揭刑事案卷，訴外人邱文聰對上開犯行於該案
    偵審中均坦承不諱，並經原告丙○○、戊○○、丁○○指述
    未經渠等同意，證人即被告公司嘉南分行襄理唐志仁證述訴
    外人邱文聰負責相關存放款業務等情，有上開刑事案卷可資
    參照，則原告丁○○主張於借據及抵押權設定資料上之印章
    遭訴外人邱文聰盜蓋乙節，應堪採信。又原告丙○○及戊○○就本件抵押借款並無任何行為表示以代理權授與訴外人邱
    文聰，依上說明，自難僅因交付所有權狀及印章，遽認原告
    丙○○、戊○○應就如附表編號一、二所示不動產擔保之抵
    押借款，負表見代理之授權人責任。原告主張訴外人邱文聰
    未經授權所為抵押借款對原告不生效力，如附表所示抵押權
    所擔保之債權不存在等情，堪予採信。
  (二)按最高限額抵押契約定有存續期間者，其期間雖未屆滿，然
    若其擔保之債權所由生之契約已合法終止或因其他事由而消
    滅，且無既存之債權，而將來亦確定不再發生債權，其原擔
    保之存續期間內所可發生之債權，已確定不存在，依抵押權
    之從屬性，應許抵押人請求抵押權人塗銷抵押權設定登記。
    最高法院八十三年臺上字第一０五五號判例意旨可資參照。
    本件如附表所示抵押權擔保之抵押債權既不存在，原告主張
    抵押權設定應予塗銷，於法有據，應予准許。
六、綜上，原告主張如附表所示抵押權擔保之借款係訴外人邱文
    聰冒貸，被告就原告如附表所示不動產擔保之抵押債權不存
    在等情可採，依抵押權之從屬性，如附表所示抵押權設定已
    失所附麗，原告本於所有權請求抵押權人即被告塗銷抵押權
    設定登記，為有理由，應予准許。
七、據上論結，原告之訴為有理由，依民事訴訟法第七十八條，
    判決如主文。
中　　華　　民　　國　　96　　年　　1 　　月　　9 　　日
                  民事第一庭  法  官  陳端宜
上為正本係照原本作成。
如對本判決上訴須於判決送達後20日內向本院提出上訴狀。
中　　華　　民　　國　　96　　年　　1 　　月　　9 　　日
                              書記官  洪麗惠
附表：
┌──┬────────────┬────────┬────┬────┬──────────────────┐
│編號│  土地及建物標示        │   面      積   │權利人  │債務人│備     註                           │
│    │                        │                │        │義務人│                                    │
├──┼────────────┼────────┼────┼────┼──────────────────┤
│一  │嘉義縣太保市○○段681之2│138.19平方公尺  │華南商業│丙○○│嘉義縣水上地政事務所                │
│    │地號土地                │                │銀行股份│丙○○│民國87年上地1字第001510號收件，87年6│
│    │                        │                │有限公司│        │月18日登記，存續期間自87年6月12日至 │
│    │                        │                │        │        │127年6月12日，最高限額新臺幣（下同）│
│    │                        │                │        │        │2,160,000元之抵押權設定。           │
├──┼────────────┼────────┼────┼────┼──────────────────┤
│二  │嘉義市○○段682地號土地 │61平方公尺      │同上    │丙○○│嘉義市地政事務所                    │
│    │                        │                │        │戊○○│民國88年嘉地字第013300號收件，88年6 │
│    │嘉義市○○段334建號建物 │83.66平方公尺   │        │        │月2日登記，存續期間自88年5月31日至  │
│    │                        │（總面積）      │        │        │128年5月31日，最高限額2,880,000元之 │
│    │                        │                │        │        │抵押權設定。                        │
├──┼────────────┼────────┼────┼────┼──────────────────┤
│三  │嘉義縣太保市○○段673地 │826.26平方公尺  │同上    │丁○○│嘉義縣水上地政事務所                │
│    │號土地                  │                │        │丁○○│民國87年上資地字第003540號收件，87年│
│    │                        │                │        │        │11月7日登記，存續期間自87年11月2日至│
│    │                        │                │        │        │127年11月2日，最高限額12,000,000元之│
│    │                        │                │        │        │抵押權設定。                        │
│    │                        │                │        │        │民國88年上地登1字第004630號收件，88 │
│    │                        │                │        │        │年1月13日登記，存續期間自88年1月5日 │
│    │                        │                │        │        │至128年1月5日，最高限額6,000,000元之│
│    │                        │                │        │        │抵押權設定。                        │
└──┴────────────┴────────┴────┴────┴──────────────────┘
